【裁判字號】    89,上易,89
【裁判日期】    890301
【裁判案由】    詐欺
【裁判全文】
臺灣高等法院臺南分院刑事判決            八十九年度上易字第八九號  Ａ
      上  訴  人  臺灣嘉義地方法院檢察署檢察官
      被      告  庚  ○  ○
右上訴人因被告等詐欺案件，不服臺灣嘉義地方法院八十七年度易字第一四二九號中
華民國八十八年十月十五日第一審判決（起訴案號：臺灣嘉義地方法院檢察署八十七
年度偵字第二四一○號），提起上訴，本院判決如左：
      主      文
上訴駁回。
      理      由
一、公訴意旨以：庚○○、己○○係夫妻，二人明知無支付能力，竟共同意圖為自己
    不法之所有概括犯意，自民國（下同）八十六年七月間起，二人輪流連續多次向
    丙○○、乙○○、丁○○、戊○○、甲○○及郭素琴等人佯稱：「因生意週轉及
    土地貸款為清償將遭法院查封拍賣，且庚○○於嘉義市○○路有不動產，嘉義市
    ○○段『百老匯廣場』預購房屋兩棟，出賣後即可清償借款」云云，使丙○○等
    人信以為真，陷於錯誤，於附表編號之時間，陸續交付如附表之借款，並由庚○○開具本票為擔保，詎屆期均遭退票，屢經追討，庚○○、己○○均避不見面，
    至此丙○○始知受騙，案經丙○○、乙○○、丁○○、戊○○、甲○○及郭素琴
    等人提出告訴，因認被告庚○○、己○○共同犯有刑法第三百三十九條第一項詐
    欺罪嫌云云。
二、按犯罪事實應依證據認定之，無證據不得推定其犯罪事實，刑事訴訟法第一百五
    十四條定有明文。又事實之認定應憑證據，如未能發現相當證據或證據不足以證
    明，自不能以推測或擬制之方法，以為裁判基礎；再告訴人之告訴，係以使被告
    受刑事訴追為目的，是其陳述是否與事實相符，仍應調查其他證據以資審認，亦
    經最高法院四十年台上字第八十六號判例、五十二年台上字第一三００號判例分
    別著有明文；次按刑法第三百三十九條第一項詐欺罪之成立，以意圖為自己或第
    三人不法之所有，以詐術使人將本人或第三人之物交付為要件，所謂詐術使人交
    付，必須被詐欺人因其詐術而陷於錯誤，若其所用方法，不能認為詐術，亦不致
    使人陷於錯誤即不構成該罪（最高法院四十六年台上字第二六０號判例參照）。
    至於民事債務當事人間，若有未依債務本旨履行給付之情形，在一般社會經驗而
    言，原因非一；其因不可歸責之事由無法給付，或因合法得對抗他造主張抗辯而
    拒絕給付，甚至債之關係成立後，始行惡意遲延給付，皆有可能，非必出於自始
    無意給付之詐欺犯罪一端；又刑事被告依法不負自證無罪之義務，故在別無積極
    證據之情形下，自難違反刑事訴訟法第一百五十四條之規定，以被告單純債務不
    履行之狀態，推定被告自始即有不法所有之意圖而施用詐術。又日常社會生活中
    ，為賺取較高利息，先行借款予他人，並收取對方所開立之票據，嗣再憑票領款
    本身即存有不同程度之不確定性及風險存在，係貸與人即告訴人原可預見；及刑
    法上詐欺罪之立法意旨，係以禁止於經濟行為中使用不當之方法得利為規範目的
    ，而經濟行為亦因其行為本質及類型，而於交易領域中有其特有之行為特性，法
    律原則上固應保障交易之秩序，惟於具體案例中，亦應顧及交易雙方為交易行為
    時，是否有具體情事，足認其違背正當之經濟秩序，而應予以制裁。否則，經濟
    行為本身原寓有不同程度之不確定性或交易風險，交易雙方本應自行估量其主、
    客觀情事及搜集相關資訊，以作為其判斷之參考。以朋友間之借貸為例，借款之
    當事人本應自行考量對方之資格、能力、信用，及交易內容之投資報酬率、資金
    風險等等因素，除具上開違反詐欺罪之具體情事外，非謂當事人之一方有無法依
    約履行之情形，即應成立詐欺罪。尤以法律之解釋適用不能脫離特定時期中特定
    社會之經驗事實，於屬廣義經濟性犯罪行為之詐欺罪之解釋適用上，亦不能不考
    慮經濟景氣因素對於交易行為之影響。按被告因景氣不佳，致使生意投資失利，
    無法如期支付債款，亦非顯違常情，縱未清償借款，應屬民事法律關係之問題。
三、本件公訴意旨認為被告庚○○、己○○共同涉有右揭詐欺罪嫌，無非以右揭事實
    業據告訴人丙○○等人之指訴，並有被告庚○○開立之本票及切結書，及被告庚○○向告訴人借款時已週轉不靈沒有經濟能力為其主要論據；訊之被告庚○○及
    己○○二人固坦承有向告訴人丙○○借貸金錢，及系爭票據確實為其二人所簽發
    ，惟矢口否認有向告訴人丙○○以外之人借貸，均辯稱：借款均由己○○向丙○○借，自八十四年即開始借，有借有還，係因結算換票而由庚○○簽發本票，庚○○並未直接向告訴人借款，是借貸關係只與丙○○接洽，沒有詐騙其他告訴人
    ，亦未拿房子詐騙告訴人，因告訴人的利息太高，使被告無法負擔，且因景氣不
    佳，生意失敗，所以才沒有辦法還錢及該切結書係告訴人於提出告訴前要求簽下
    表示向多人借款，其實並未向告訴人丙○○以外之人借款等語。
四、經查：
（一）告訴人丙○○於偵查中指稱：「（與被告等有何關係？）答：朋友。八十四年
      七月八日己○○曾拿支票來調現，都有清償。八十七年一月己○○才開始未還
      錢，一次借新台幣（下同）七十萬元，用二張本票（四十五、二十五萬元）」
      ；「說可出售房子清償。八、九月看房子時，她（指己○○）曾向我借錢，因
      我沒有錢，向朋友郭素琴調，才帶我去看屋」、「（被告除向妳借錢外，尚向
      何告訴人借？）答：起初其他告訴人與賴女（指己○○）不熟，我有幫忙說情
      。「璋」、「程」、「文」起初是我幫賴女開口，以後她自己向他們借，「華
      」是賴女自己向她借的」、「己○○出面借的，稱其夫作生意要用，借錢時稱
      其經濟不好，生意週轉及貸款要繳利息」、「乙○○、甲○○、戊○○及郭素
      琴四人剛開始時由伊出面幫被告向他們調現，其餘被告找他們借」等語（見偵
      查卷第三十七頁背面、第四十二頁背面、第五十五頁背面、第五十六頁）；於
      原審供稱：「八十四年間開始借，剛開始都有還錢」、「利息一分半、二分，
      很少三分，八十七年一月起就沒有兌現，共一百四十萬元」、「我們基於舊識
      朋友關係，見他有困難，才將錢借給他們」、「八十四年下半年開始與己○○
      金額往來」、「只有好朋友有困難時，才會借錢給他人」等語（見原審卷五十
      四頁正反面、七十九頁背面、第一一八頁背面、第一一九頁背面）；復據告訴
      人丙○○於本院八十九年二月一日提出陳述狀所附與被告金錢往來一覽表所載
      ，告訴人丙○○自八十四年八月七日起至八十七年一月二十一日止，共有三十
      七筆資金借予被告，金額三百零八萬一千二百五十元，均有清償，為告訴人丙○○所自承，復據其提出之票據，均載明係被告己○○所收取；又據其提出之
      與被告電話錄音譯本所載「我怎敢借這麼大一筆錢來給你們」、「因為經手的
      很多都是你己○○」等語；復據其提出存證信函及原審法院八十七年度票字第
      六一五號本票裁定，共計面額二百十七萬元，告訴人丙○○將其中之一百七十
      五萬元債權轉讓給告訴人葉士慶（即乙○○），將其中二十五萬元債權轉讓予
      甲○○，又將原審法院八十七年度票字第五四六號本票裁定，共計面額三百九
      十八萬元，告訴人丙○○將全部債權轉讓給告訴人丁○○。復據被告於偵查中
      提出與告訴人丙○○往來帳冊（扣案），其中利息編所載，雖係被告所整理，
      惟各該頁下半部所載日期、金額、換票或延期或清償、利息，經核為告訴人之
      筆跡，亦迭據告訴人丙○○於偵查中及本院供承係其所書寫（見偵查卷第四十
      二頁背面、本院八十九年二月一日訊問筆錄），雖告訴人丙○○陳稱係被告要
      伊抄寫云云，惟被告並非不識字，且告訴人供承被告係經營生意，何須告訴人
      代筆，顯係被告與告訴人丙○○經過一段時間之會算，堪予認定。依前開記載
      ，告訴人借予被告之利息在月息五分半至二分之間，而以三、四、五分居多。
      足見，被告與告訴人丙○○間不但是多年朋友，彼此間多年之借貸關係亦多有
      借有還，而告訴人丙○○所執之本票，及其他告訴人所執之票據，亦都原所借
      未經經清償部分，以延期或換票為之；依前述非被告向丙○○以外之人告訴人
      調借，前開金額縱非告訴人丙○○個人之金錢，亦係告訴人丙○○透過兄弟或
      友人調現來借與被告等情，益見告訴人丙○○與被告間關係非比尋常，且依告
      訴人丙○○前開所述，顯係明知被告之經濟狀況不佳及處於周轉不靈之情形下
      而借予。是被告所辯：借款均由己○○向丙○○借，自八十四年即開始借，有
      借有還，係因結算換票而由庚○○簽發本票，庚○○並未直接向告訴人借款，
      是借貸關係只與丙○○接洽，因告訴人的利息太高，使被告無法負擔，並未向
      告訴人丙○○以外之人借款等語，應可採信。
（二）告訴人甲○○於偵查中曾指述：「（曾與被告金錢往來？）答：沒有。」；「
      （被告用何方式騙你？）答：他說只借一個月，屆期期無法清償。」；「（借
      錢時其（指被告）經濟如何？）答：有作生意，我在高雄不清楚，他說借一個
      月，房子出售即可清償。」（見偵查卷第三十八頁背面）；嗣於原審調查中陳
      稱：「（是親手拿給被告的？）答：對，我去他店裡交給己○○的，當時丙○○與我一起去。」；「（錢從何來？）答：向我老婆拿的，我老婆可能向娘家
      拿的」等語（見原審卷第七十九頁），依前述，告訴人甲○○之對被告二十五
      萬元之債權，係告訴人丙○○所讓與，是告訴人甲○○供稱係其直接借予，已
      有不實，且縱令屬實，則告訴人甲○○何以會在未曾與被告有過任何金錢往來
      記錄之前提下，並且在不清楚被告之經濟狀況，透過自己老婆娘家之錢拿來借
      給被告，並只有收二分利，依常理而言（高風險；高報酬），除非自己認定有
      高投資報酬率外，否則豈會如此麻煩拿老婆娘家之錢來借人，並且親自送到府
      上之理！
（三）告訴人乙○○（即葉士慶）於偵查中指稱：「（有何補充？）答：被告借錢時
      說其生意週轉不過來，請我們幫忙，一個月即可清償。」；「（已週轉不靈，
      如何清償？）答：說其中興路房子是自己的，且有在作生意，屆時無法清償，
      可將房子出售。」（見偵查卷第三十八頁背面、第三十九頁）；嗣於原審調查
      中陳稱：被告係其鄰居，伊亦是透過姐丙○○而認識，伊與被告不熟，因被告
      說有不動產，並說得很可憐，所以伊才借錢給被告，剛開始不用利息，後來才
      酌收一、至二分利，伊姐（即丙○○）說不要緊才借給她，錢是透過朋有借的
      」等語（見原審卷第五十三頁背面、第五十四頁）；然查依前述，告訴人乙○○對被告之債權，係告訴人丙○○所讓與，是告訴人甲○○供稱係其直接借予
      ，已有不實，且縱令屬實，而告訴人丙○○讓與告訴人乙○○之債權為一百七
      十五萬元，而依附表編號二所示，告訴人乙○○對被告之債權為一百六十二萬
      五千九百元，顯見已有清償部分。告訴人戊○○於偵查中則陳稱：「（被告如
      何騙你？）答：被告說其中興路房子要繳利息，若沒有繳會被查封，才借錢給
      他，且霖（指庚○○）開贈品店生意不錯，霞也證明，才借款給訑。並說白老
      匯有二間房子時可貸款或出售清償。」；「（被告房貸利息無法繳，可見其經
      濟狀況差？）答：生意人不一定，錢來源不一定」等語（見偵查卷第四十頁背
      面至四十一頁）；復於原審供稱：「因被告說他們百老匯房子利息繳不出來，
      而且禮品店需錢，所以才將錢借予被告」等語（見原審卷第一七九頁背面）；
      明顯可知，被告既已向告訴人戊○○、乙○○表明借錢係來繳房子利息或因生
      意週轉不過來，顯已然表明自己經濟狀況非常不佳，而告訴人戊○○、乙○○
      既然知道被告經濟週轉不靈及很可憐之情形下，願借錢給被告，顯然已自行評
      估過風險，被告自無施用詐術之可言。
（四）又告訴人郭素琴於偵查中指述：「（為何借錢給被告？）答：霞（指丙○○）
      介紹說被告是其好友，向我借錢週轉，八十六年十月借，言明半年還。」；「
      （被告有與妳接洽？）答：沒有。都霞向我講的。」；「（被告如何騙妳？）
      答：霞說被告在百老匯有二間房子，到時可出售清償，且其在開贈品店，有在
      作生意。」（見偵查卷第三十九頁）等情，可知，被告亦確實未向告訴人郭素
      琴直接借貸金錢，則被告即無可能向其施行詐騙之術！自不言可諭。又此亦足
      證告訴人丙○○係向他人借錢轉借亦明。
（五）告訴人丁○○於提出告訴時狀稱：被告自八十五年八月起以生意週轉為由向其
      借款，因金額不大且借有還，至八十六年十二月間，以其土地之貸款未繳，將
      被法院查封為由欲向其借款三百萬元，而其陸續借予二百八十萬元云云，於本
      院八十九年二月一日提出陳述狀所附與被告金錢往來一覽表所載，告訴人丁○○自八十五年七月三十日起至八十六年五月十九日止，共有六筆資金借予被告
      ，金額三十六萬一千五百元，均有清償，為告訴人丁○○所自承，足見被告縱
      有向告訴人丁○○有借款，亦已清償。雖據告訴人丁○○提出被告庚○○所簽
      發之本票八紙，惟均載明係被告己○○所收取，告訴人丁○○並未證明確有再
      借予被告之事實，而依前開告訴人丙○○所述，告訴人丙○○係將原審法院八
      十七年度票字第五四六號本票裁定，共計面額三百九十八萬元，全部債權轉讓
      給告訴人丁○○，是告訴人丁○○取得對被告之債權，係告訴人丙○○所讓與
      ，而該債權原係三百九十八萬元，依告訴人丁○○所自承被告係欠其二百八十
      萬元，則顯然被告已清償一百十八萬元甚明（又縱如告訴人丙○○所述，轉讓
      與丁○○部分，包括告訴人戊○○部分，則依附表編號四所示，被告係欠告訴
      人戊○○一百五十五萬元，亦有不符），是告訴人丁○○主張被告係其所借云
      云，即非可採。又縱令屬實，依告訴人丁○○起訴狀所陳係被告以被告土地之
      貸款未繳，將被法院查封為由欲向告訴人借款，則揆之前述，告訴人丁○○顯
      然已自行評估過風險，被告亦無施用詐術之可言。
（六）告訴人丙○○雖以前開轉讓部分，僅係以其名義聲請民事裁定確定及強制執行
      ，是以裁定後以債權轉讓之方式歸還告訴人葉士慶、甲○○、丁○○三人（丁○○部分含戊○○委託處理），茍如此，則各人所持有之本票應屬確定，應無
      混淆之情形，然依前開告訴人丙○○所提出原審法院八十七年度票字第六一五
      號本票裁定，共計面額二百十七萬元，告訴人丙○○將其中之一百七十五萬元
      債權轉讓給告訴人葉士慶（即乙○○），將其中二十五萬元債權轉讓予甲○○
      ，又將原審法院八十七年度票字第五四六號本票裁定，共計面額三百九十八萬
      元，告訴人丙○○將全部債權轉讓給告訴人丁○○，經核各該裁定之本票號碼
      ，與告訴人葉士慶、甲○○、丁○○三人於告訴狀所提出其對被告之債權之本
      票號碼或債權之憑據均不相符，益足證實則僅係告訴人丙○○與被告有金錢來
      往，否則焉有債權人所憑之債權憑證有誤。再參之告訴人丙○○於偵審中陳述
      ：乙○○、甲○○是其我兄弟；郭素琴、丁○○則是其友人，配合其曾於偵查
      中表示：「（被告除向妳借錢外，尚向何告訴人借？）答：起初其他告訴人與
      賴女（指己○○）不熟，我有幫忙說情。「璋」、「程」、「文」起初是我幫
      賴女開口，以後她自己向他們借，「華」是賴女自己向她借的。」及告訴人郭
      素琴陳稱：係丙○○向其調現，表明係朋友己○○要借的等情，而以告訴人丙○○與其他告訴人間之關係及其確實居於主動地位來判斷，被告所辯稱：僅透
      過告訴人丙○○借貸金錢，並無向告訴人丙○○以外之告訴人借貸過，堪予採
      信。
（七）告訴人等雖以被告係以其位於嘉義市○○○路一百六十巷及新民路附近有房子
      ，且於「百老匯廣場」預購兩間房屋已繳清，有清償能力，百老匯之房子可以
      過戶名下以抵償債務，並提出被告出具之切結書、土地及房屋預定買賣契約書
      為證。然查依告訴人丙○○提出之二間土地及房屋預定買賣契約書所載金額，
      土地分別為一百三十九萬元、一百四十七萬元，房屋分別為七十萬元、八十萬
      元，則二間房屋及土地全部價額為四百三十六萬元，再依提出該二間房屋委託
      貸款契約，實則並沒有多少價額，而依附表所載告訴人之金額為八百六十二萬
      五千九百元，告訴人丙○○與被告既是多年好友，焉有不知被告償債能力，被
      告已將簽發之票據能清償即清償，未能清償即換票或延期，告訴人明知被告所
      預購之房屋所值不多，卻貸予超出其價額之理。又告訴人雖提出被告庚○○於
      八十七年四月十三日出具之切結書，表示被告有欠告訴人等之債務，由被告負
      責與林景輝就「百老匯廣場」部分移轉於告訴人及再協商清償對策云云，依前
      開切結書所示，顯見係被告於無法清償後與告訴人所為之償債之表示，又依告
      訴人另提出被告庚○○給告訴人之存證信函所載，係告訴人脅迫所寫，顯見被
      告並未承認該內容。依告訴人堤出之切結書、票據及錄音譯文均僅能表示被告
      與告訴人間確實存有民事債務關係外，尚難遽認被告於借款之初，被告有何施
      用詐術，而使告訴人陷於錯誤而交付金錢。
五、綜上所述，告訴人丙○○間係屬多年朋友關係，彼此間之借貸關係亦歷經多年，
    而被告確實係因生意上週轉不靈才向告訴人借貸金錢之情形，告訴人丙○○亦知
    之甚詳，而在景氣不佳之大環境中借錢給人做生意，本即存有高度風險，亦為眾
    人所周知，被告所辯應屬可採。故本件純屬生意失敗、投資失利，被告應無使用
    詐術，故意使多年老友告訴人丙○○陷於錯誤至為灼然。揆諸前開說明，足見告
    訴人丙○○等人與被告就本件之法律關係應屬民事糾葛，應循民事訴訟解決。此
    外，復查無其他任何積極證據，足以證明被告二人涉犯詐欺罪名，因此原審以不
    能證明被告犯罪而諭知無罪之判決，核無不合，檢察官上訴意旨，仍執前詞指摘
    原判決不當為無理由，應予駁回。
六、至於移送併辦部分，因本件既應諭知無罪之判決，已如前述，則檢察官移送併辦
    部分（即八十七年度偵字二九三二號、八十八年度偵字第七二四一號詐欺案件）
    與本件起訴部分即無連續犯等裁判上一罪之關係，本院不得併予審理，應退由該
    管檢察官另行偵查，併此敘明。
據上論斷，應依刑事訴訟法第三百六十八條，判決如主文。
本案經檢察官劉榮堂到庭執行職務。
中    華    民    國      八十九      年      三      月        一      日
                                  臺灣高等法院臺南分院刑事第一庭
                                      審判長法官  鄭    文    肅
                                            法官  王    浦    傑
                                            法官  楊    明    章
右正本證明與原本無異。
不得上訴。
                                      法院書記官  易    慧    玲
中    華    民    國      八十九      年      三      月       二       日


司法院資訊處製作；財團法人民間司法改革基金會備份。
